臺灣高雄地方法院民事判決　九十二年度簡上字第二九○號
　　上　訴　人　立元實業有限公司
?
　　法定代理人　甲○○
　　訴訟代理人　鍾義律師
　　被上訴人　　乙○○
　　訴訟代理人　邱南英律師
當事人間請求返還所有物事件，上訴人對於民國九十二年五月二十二日本院高雄簡易
庭九十二年度雄簡字第五三七號第一審判決提起上訴，本院民國九十三年七月二十二
日言詞辯論終結，判決如下：
    主  文
原判決關於駁回上訴人後開第二項之訴部分，並該部分訴訟費用之裁判，均廢棄。
被上訴人應給付上訴人美金伍仟柒佰捌拾肆元貳角陸分及自民國九十二年二月二十五
日起至清償日止，按週年利率百分之五計算之利息。
其餘上訴駁回。
第一（除確定部分外）、二審訴訟費用，由被上訴人負擔十分之九，餘由上訴人負擔
。
    事實及理由
一、上訴人起訴主張：
  (一)被上訴人於九十年二月十五日任職上訴人公司總經理職務期間，至新加坡收取上
    訴人公司出售予新加坡ＴＨＲＩ　ＶＥＸ　ＥＮＴＥＲＰＲＩＳＥ公司（下稱Ｔ
    ＶＥ公司）之貨款美金五千七百八十四元二角六分後，予以侵占入己，未交回上
    訴人公司，爰依民法第一百八十四條第一項、第一百七十九條、第七百六十七條
    規定，請求擇一而為判決被上訴人應返還前揭款項及利息。
  (二)八十九年十二月間因全氟公司未能成立，經股東羅守毅、乙○○、趙國禎三人協
    議後，由上訴人公司會計謝秀月就股東間權益事宜曾製作資產負債表，惟該表僅
    係試算表性質，並未表明由上訴人承擔債務，被上訴人亦未主張係屬債務承擔，
    且非上訴人所出具，亦未經全體出資股東確認，又未經兩造於表上簽名；本件化
    學原料買賣價款合計美金五千七百八十四元二角六分，係上訴人與ＴＶＥ公司於
    八十九年九月至十二月間之交易往來，而全氟公司既未成立並無法人格，自無從
    立於出賣人地位而取得本件貨款。
    並聲明：求為判決(一)原判決廢棄。(二)被上訴人應給付上訴人美金五千七百八十四
    元二角六分及自民國九十年二月十五日起至清償日止，按週年利率百分之五計算
    之利息。
二、被上訴人則以：上訴人公司法定代理人甲○○與訴外人趙國禎為立元、全氟、沛
    森、映瑞、慶人等公司之實際負責人，雖公司名稱有別，實為一體運作，上訴人
    公司恐為形式運作之公司而無實際運作，可由被上訴人申報薪資雖先後包括立元
    、慶人、沛森、映瑞等公司，然實際僅向映瑞支領薪資即明；會計謝秀月亦於刑
    事審理中證稱被上訴人雖為總經理，然不知是否為立元之總經理，且本件買賣貨
    款確係全氟公司以上訴人公司名義至新加坡接洽，被上訴人為投資沛森、映瑞、
    全氟公司之股東，因當時全氟公司尚未成立，惟已開始交易，為全氟公司之運作
    ，甲○○始同意以立元公司名義供全氟公司暫時交易之用，被上訴人收取之系爭
    貨款並非上訴人公司之款項，且經概算協議後，被上訴人所有投資可取回之退股
    金新台幣（下同）四十三萬四千三百一十三元，被上訴人亦得以本件收取之貨款
    主張抵銷等語。
    並聲明：求為判決駁回上訴。
三、上訴人主張被上訴人於任職上訴人公司總經理職務期間，在九十年二月十五日至
    新加坡收取上訴人公司出售予新加坡ＴＶＥ公司之貨款美金五千七百八十四元二
    角六分後，並未交回上訴人公司等事實，業據提出發貨單、傳真函、警訊筆錄等
    為證，且為被上訴人所不爭執，自應認為真實。兩造爭執要點為：被上訴人所為
    抵銷抗辯有無理由？上訴人得否依民法第一百八十四條第一項、第一百七十九條
    、第七百六十七條等規定，擇一請求返還？本院判斷意見如下：
  (一)被上訴人雖以上訴人公司法定代理人甲○○與訴外人趙國禎為立元、全氟、沛森
    、映瑞、慶人等公司之實際負責人，各公司為一體運作，上訴人公司恐為形式而
    無實際運作之公司，由被上訴人申報薪資之單位先後不同可知，且本件買賣貨款
    確係全氟公司以上訴人公司名義至新加坡接洽，被上訴人為投資沛森、映瑞、全
    氟公司之股東，因當時全氟公司尚未成立，惟已開始交易，為全氟公司之運作，
    甲○○始同意以立元公司名義供全氟公司暫時交易之用，被上訴人收取之系爭貨
    款並非上訴人公司之款項等語；惟按公司各有獨立之法人格，分屬不同之權利義
    務主體，縱實際負責人相同，亦不能因而即認為屬同一法人；而被上訴人自承當
    時任職上訴人公司總經理職務（台灣高雄地方法檢察署九十一年偵字第二一六三
    號偵查卷九十一年三月五日訊問筆錄），且明知係以上訴人公司名義與新加坡Ｔ
    ＶＥ公司為交易，及全氟並未設立登記，對外均使用上訴人公司名義為交易，是
    全氟既未實際成立，並無法人格存在，縱曾有協議擬設立，至多亦僅可認為類似
    合夥之關係，與具有獨立法人格之上訴人公司自屬不同之主體，被上訴人既以上
    訴人公司名義與新加坡ＴＶＥ公司交易，事後又以上訴人公司總經理名義至新加
    坡收取貨款，其所收取之貨款應認為係屬上訴人公司所有，而非所謂全氟所有，
    並無疑義。
  (二)被上訴人另以其原投資沛森、映瑞、全氟之股東，因退股事宜，而與趙國楨等人
    協議會算後，仍可取得之退股金尚有四十三萬餘元，其自得以退股金與所取得之
    前揭貨款為抵銷；惟查，因全氟確定無法成立，為處理投資問題，確於八十九年
    十二月間，由上訴人公司、映瑞公司、沛森公司之股東羅守毅、被上訴人與趙國
    禎等三人代表為股權交換事宜而為協議，並製有協調紀錄及資產負債表附於台灣
    士林地方法院檢察署九十年偵字第一一七六一號卷內可稽，依該協調紀錄記載，
    被上訴人如依約給付一百六十萬元時，其餘股東應將上訴人公司屬於全氟之相關
    資產負債移轉予被上訴人，而因被上訴人現金不足，故協調同意被上訴人將屬於
    比利時之相關款項二百餘萬元交予映瑞，結算後映瑞應再給付被上訴人四十六萬
    七千五百三十五元，惟事後被上訴推翻協調紀錄，及被上訴人不應將系爭新加坡
    貨款領走，因該部分係屬公款等情，業據在場協調之證人羅守毅到庭結證明確，
    是依證人所述，已難認被上訴人得依前揭協議之約定而將所取得屬於上訴人公司
    之系爭貨款逕為抵銷；況所謂抵銷，需相同之二人互負債務，而均屆清償期之情
    形，始得主張，本件縱前揭協議之內容上訴人均已依約履行，而協議之相對人未
    完全履行時，因協議之兩造包括上訴人公司、映瑞及沛森等公司在內，並非僅上
    訴人公司，即非僅相同之二人，是被上訴人自不得主張以之逕為抵銷甚明；況依
    證人所述，被上訴人於協議後，亦未完全履行協議條件，債務是否已確定亦尚有
    爭執，被上訴人自不得主張抵銷。又被上訴人雖主張協議時曾默示其得向新加坡
    ＴＶＥ公司收取系爭貨款，然為上訴人所否認，而被上訴人又未能舉證證明，所
    述亦不足採。
  (三)又民法第三百條所謂債務承擔契約，係指由第三人逕與債權人訂立承擔債務之契
    約，而前揭協議依協調紀錄所載，係股東間就股權之移轉為會算後，所決議應互
    為給付之約定，並非單純由任何一方承擔債務之約定，自非債務承擔契約應可認
    定。
四、按無法律上之原因而受利益，致他人受損害者，應返還其利益；雖有法律上之原
    因，而其後已不存在者，亦同，民法第一百七十九條定有明文；本件被上訴人於
    九十年二月十五日至新加坡取得系爭貨款美金五千七百八十四元二角六分後，已
    離職未再任職上訴人公司之事實，為兩造所不爭執，是被上訴人於收取系爭貨款
    時雖基於職務關係而為，然離職後取得貨款之法律關係既已不存在，自應將款項
    返還予上訴人，而被上訴人所為抵銷抗辯並無理由亦如前述；從而，上訴人本於
    不當得利之法律關係，請求被上訴人返還美金五千七百八十四元二角六分，即有
    理由。
五、另給付無確定期限者，債務人於債權人得請求給付時，經其催告而未為給付，自
    受催告時起，負遲延責任。其經債權人起訴而送達訴狀，或依督促程序送達支付
    命令，或為其他相類之行為者，與催告有同一之效力；遲延之債務，以支付金錢
    為標的者，債權人得請求依法定利率計算之遲延利息；應付利息之債務，其利率
    未經約定，亦無法律可據者，週年利率為百分之五，民法第二百二十九條第二項
    、第二百三十三條第一項前段及第二百零三條分別定有明文。本件起訴狀繕本係
    於九十二年二月二十四日送達被上訴人，有送達回證可參，而上訴人雖請求自被
    上訴人向新加坡收取貨款當日即九十年二月五日起起算利息，惟並未舉證證兩造
    曾為利息之約定或被上訴人曾為催告而被上訴人仍未為給付之證明，揆諸前揭說
    明，其僅得請求自起訴狀繕本送達翌日起之九十二年二月二十五日起，按週年利
    率百分之五計算之法定遲延利息，其餘利息之請求，即屬於法無據，不應准許。
六、綜上所述，上訴人本於不當得利之法律關係，請求判決被上訴人給付美金五千七
    百八十四元二角六分及自起訴狀繕本送達翌日之九十二年二月二十五日起至清償
    日止，按週年利率百分之五計算之利息，為有理由，應予准許。至上訴人逾此部
    分之請求為無理由，應予駁回。就前開應准許部分，乃原審為駁回上訴人請求之
    判決，尚有未洽。上訴人就此部分上訴意旨指摘原判決不當，求予廢棄改判，為
    有理由，爰由本院就此部分予以廢棄，並改判如主文第二項所示。又上訴人就其
    勝訴部分，雖陳明願供擔保請准為假執行之宣告，但該部分金額未逾一百五十萬
    元，被上訴人不得逕向最高法院提起上訴，該部分應已確定，自無宣告假執行之
    必要，原審駁回該部分假執行之聲請，理由雖有不同，但結論尚無不當。至於上
    訴人之請求不應准許部分，原判決為上訴人敗訴之判決並駁回其假執行之聲請，
    經核於法並無不合，上訴人就此部分上訴意旨求予廢棄改判，為無理由，應予駁
    回。
七、上訴人依民法第一百八十四條第一項侵權行為損害賠償、第七百六十七條所有物
    返還或不當得利之法律關係，請求擇一判命被上訴人返還系爭貨款，本院既依不
    當得利之法律關係判命被上訴人為給付，從而上訴人另主張侵權行為或所有物返
    還之法律關係部分，本院自毋庸再加審究，附此敘明。
據上論結：本件上訴為一部有理由、一部無理由，依民事訴訟法第四百三十六條之一
第三項、第四百四十九條第一項、第四百五十條、第七十九條，判決如主文。
中　　　華　　　民　　　國　　九十三　　年　　　八　　　月　　 十三　 日
                                      民事第五庭
~B審判長法官　陳嘉惠
~B法　　　官　秦慧君
~B法　　　官　林玉心
正本係照原本作成。
本判決不得上訴。
中　　　華　　　民　　　國　　九十三　　年　　　八　　　月　　 十三　 日
~B法院書記官　陳家宏
